【裁判字號】    89,台上,1395
【裁判日期】    890616
【裁判案由】    請求確認買賣關係不存在
【裁判全文】
最高法院民事判決                              八十九年度台上字第一三九五號
    上  訴  人  丙 ○ ○
                辛 ○ ○
                己○○○
                甲 ○ ○
                戊 ○ ○
                庚 ○ ○
                申 ○ ○
                壬 ○ ○
                乙 ○ ○
                丁 ○ ○
    右十人共同
    訴訟代理人  馬 志 錳律師
    被 上訴 人  巳 ○ ○.
                辰 ○ ○同.
                午 ○ ○同.
                卯 ○ ○同.
    右  一  人
    訴訟代理人  蘇 吉 雄律師
                陳 雅 娟律師
    被 上訴 人  丑 ○ ○
                子 ○ ○
                癸 ○ ○
                寅 ○ ○
                未    ○
右當事人間請求確認買賣關係不存在事件，上訴人對於中華民國八十七年十一月九日
台灣高等法院高雄分院第二審判決（八十七年度上字第二一九號），提起上訴，本院
判決如左：
    主  文
原判決廢棄，發回台灣高等法院高雄分院。
    理  由
本件上訴人主張：伊為興建慈佑宮，於民國七十一年六月及七十三年三月間，集資購
買坐落高雄縣六龜鄉○○段三○八之二三四、三○八之二三六、三○八之二三八、三
○八之二三九及三○八之二五六號等五筆系爭土地，因系爭土地編為農牧用地，故信
託登記於有自耕能力之第一審共同被告張順基（於第一審訴訟中死亡，由被上訴人未
○、丑○○、寅○○、子○○、癸○○五人承受訴訟）名下，並於嗣後在系爭土地上
建慈佑宮。詎張順基違背信託，與第一審共同被告陳雙福（於原審判決後死亡，由被
上訴人巳○○、辰○○、卯○○、午○○四人承受訴訟）通謀虛偽買賣，於八十六年
八月二十九日將系爭五筆土地移轉登記與陳雙褔，陳雙福嗣已立切結書承認無買賣關
係，依民法第八十七條之規定，其買賣及移轉登記之債權及物權行為均屬無效等情。
爰求為確認陳雙褔與張順基間就系爭土地之買賣關係不存在。及命陳雙福將系爭土地
之所有權移轉登記予以塗銷之判決。
陳雙褔則以：系爭土地非上訴人信託登記與張順基，縱使為信託登記，在終止信託前
，張順基為所有權人，有權處分系爭土地，而張順基生前積欠伊新台幣一百四十七萬
元，乃以信託讓與擔保之方式，將系爭土地移轉所有權與伊，並非通謀虛偽意思表示
。切結書係因受上訴人丙○○及他人之脅迫而書寫，伊自得撤銷。另被上訴人未○則
以：伊夫張順基生前確有向陳雙福借錢，才將系爭土地移轉與陳雙福。被上訴人丑○
○、寅○○、子○○、癸○○則以：系爭土地係信徒為建慈佑宮而出錢購置，伊父張
順基受託登記為所有權人，張順基生前未曾向陳雙褔借錢，切結書係陳雙褔出具並無
脅迫情事各等語，資為抗辯。
原審將第一審所為上訴人勝訴之判決廢棄，改判駁回其在第一審之訴，無非以﹕依上
訴人之主張，慈佑宮設有管理人，有一定之名稱及事務所，亦有獨立之財產及一定之
目地，應屬民事訴訟法第四十條第三項所稱之非法人之團體，為有當事人能力，得為
確定私權之請求人。上訴人與其他信徒既集資成立慈佑宮，則關於慈佑宮之財產所生
之訴訟，自當由慈佑宮為當事人請求之，與上訴人本人並無利害關係，上訴人本人以
慈佑宮之財產被侵害為由，提起本件訴訟，應屬當事人不適格而無理由。若謂慈佑宮
並無實體法上之權利能力，其財產應屬出資者即信徒所共有，出資者亦屬利害關係人
，惟上訴人自認出資成立慈佑宮者，除上訴人外，尚有信徒邱錦富、王秀鳳、黃東偉
、陳世雄、詹德龍等人。查出資者均為成立慈佑宮之共同目的而出資，彼此間並無應
有部分之約定，故出資者對慈佑宮之財產應屬公同共有關係。按公同共有物之處分，
及其他之權利行使，除公同關係所由規定之法律或契約另有規定外，應得公同共有人
全體之同意，民法第八百二十八條第二項定有明文。慈佑宮之財產既屬出資者全體公
同共有，依上訴人之主張系爭土地係全體信徒為興建慈佑宮而購置，系爭土地應屬全
體信徒公同共有，關於權利之行使，應得全體信徒之同意，上訴人未舉証証明其已得
其他全體信徒之同意，其提起本件訴訟，亦無理由。又系爭土地經編定為山坡地保育
區農牧用地，其移轉應受土地法第三十條之限制，而土地法第三十條規定，私有農地
所有權之移轉，其承受人以能自耕者為限，並不得移轉為共有。違反者，其所有權之
移轉無效。系爭土地其承受人既以能自耕者為限，倘承買人無自耕能力而竟承買之，
該買賣契約即係以不能之給付為契約標的，其契約應屬無效，上訴人自承無自耕能力
而買受系爭土地，其買賣行為自屬無效，其以有自耕能力之張順基為登記名義人亦屬
脫法行為而無效，上訴人買受系爭土地之契約既屬無效，即未取得系爭土地之所有權
，自無與張順基成立信託契約可言。上訴人以其買受系爭土地，信託登記與張順基，
張順基違反信託契約，與陳雙福通謀，移轉登記與陳雙福，訴請確認陳雙褔與張順基
間就系爭土地之買賣法律關係不存在，並訴請陳雙福將該所有權移轉登記予以塗銷，
自無理由等詞，為其判斷之基礎。
按當事人適格，係指就特定訴訟，得以自己名義為原告或被告之資格，因而得受本案
判決者而言，當事人適格與否，應依原告起訴主張之事實定之。查本件上訴人係起訴
主張伊為興建慈佑宮而集資購買系爭土地，信託登記為張順基名義，因張順基與陳雙
福通謀虛偽將系爭土地移轉登記與陳雙福，侵害伊之權利，乃提起本件確認及塗銷登
記之訴。上訴人並未主張系爭土地為慈佑宮之財產，原審竟認上訴人就關於慈佑宮之
財產被侵害所生之訴訟，無利害關係，其起訴為當事人不適格，而為其不利之判決，
已有可議。次按依法律規定或依契約，成一公同關係之數人，基於其公同關係，而共
有一物者，為公同共有人，民法第八百二十七條第一項定有明文。本件慈佑宮全體信
徒究為何人﹖該全體信徒究竟依何法律規定，或如何訂立契約，成一公同關係﹖及如
何基於該公同關係而共有系爭土地﹖原審並未詳加調查審酌，遽認系爭土地屬慈佑宮
全體信徒公同共有，亦嫌速斷。又土地法第三十條（本條文已於八十九年一月二十六
日公布刪除），關於耕地之買賣，承買人雖係無自耕能力之人，惟如約定由承買人指
定登記與任何有自耕能力之第三人，或具體約定登記與有自耕能力之特定第三人，即
非民法第二百四十六條第一項以不能之給付為契約之標的，難認其契約為無效。又在
立約當時承買人雖無自耕能力，而約定待承買人自己有自耕能力時方為移轉登記，或
約定該項耕地之所有權移轉與無自耕能力之特定第三人，待該第三人有自耕能力時再
為移轉登記，依同條項但書規定，其契約仍為有效。本件系爭土地買賣時，究竟有無
前開移轉登記之特別約定，是否合於民法第二百四十六條第一項契約無效之規定，及
有無同條項但書之情形，原審並未逐一審認，即為不利於上訴人之認定，亦欠允當。
上訴論旨，執以指摘原判決不當，求予廢棄，非無理由。
據上論結，本件上訴為有理由。依民事訴訟法第四百七十七條第一項、第四百七十八
條第一項，判決如主文。
中      華      民      國    八十九    年      六      月     十六     日
                              最高法院民事第二庭
                                  審判長法官  曾  桂  香
                                        法官  劉  延  村
                                        法官  劉  福  聲
                                        法官  黃  秀  得
                                        法官  陳  國  禎
      右正本證明與原本無異
                                              書  記  官
中      華      民      國    八十九    年      六      月    二十七    日


司法院資訊處製作；財團法人民間司法改革基金會備份。
